【裁判字號】    97,訴,100
【裁判日期】    970422
【裁判案由】    偽造有價證券等
【裁判全文】
臺灣臺中地方法院刑事判決               97年度訴字第100號
公  訴  人  臺灣臺中地方法院檢察署檢察官
被      告  丁○○
                    國民
指定辯護人  本院公設辯護人丙○○
上列被告因偽造有價證券等案件，經檢察官提起公訴（96年度偵
字第19820號），本院判決如下：
    主    文
丁○○意圖供行使之用，而偽造有價證券，處有期徒刑壹年拾月
。緩刑肆年。
偽造之「百喜合藝坊、乙○○」名義簽發、付款人陽信商業銀行
向上簡易型分行、發票日九十五年六月二十六日、票號ＡＣ00
00000號、票面金額新臺幣貳佰柒拾玖萬伍仟元之支票壹張
沒收。
    犯罪事實
一、緣丁○○與林俞玲為認識多年之友人，而丁○○於民國九十
    四年底，因競選臺中縣議員失利，經濟陷入困境，乃於九十
    五年三月間某日，前往甲○○（起訴書誤載為林俞玲）所經
    營，址設臺中市○區○○○路一段一七號一樓之「百喜合藝
    坊」（登記名義人係其女乙○○，起訴書誤載為臺中縣太平
    市○○路○段二一二巷一二之一二號十樓住處），欲向甲○○調借現金或商借支票使用，惟因甲○○已耳聞丁○○經濟
    窘困，四處向他人借貸，乃拒絕之，惟丁○○竟萌生竊取甲○○所持有之支票，俾便偽造，並進而持以向他人調借現金
    之犯意，趁甲○○疏於注意之際，在該店內竊取乙○○因交
    由甲○○備用，事先於發票人處蓋妥「百喜合藝坊」、「乙○○」之印章（起訴書誤載為由甲○○簽章後，交給乙○○
    備用），而其餘支票應記載事項均係空白之付款人為陽信商
    業銀行向上簡易型分行、票號為ＡＣ0000000號之支
    票一張得手後，再於同年月二十八日，在不知情之蔡明忠所
    經營，址設彰化縣鹿港鎮○○路一一之一號之醫院內，於上
    開竊得之支票上，填載票據金額新臺幣（下同）二百七十九
    萬五千元、發票日九十五年六月二十六日（起訴書誤載為二
    十八日），受款人富澤營造股份有限公司，而偽造以百喜合
    藝坊即乙○○名義所簽發之支票，並將該偽造之支票交給蔡
    明忠，以向蔡明忠借得同額現金而行使之。嗣該偽造之支票
    ，經蔡明忠輾轉交予楊淑青，楊淑青於票載發票日提示付款
    ，經陽信商業銀行向上簡易型分行通知乙○○，乙○○向甲○○詢問後，始查悉上情。
二、案經甲○○、乙○○訴由臺灣臺中地方法院檢察署檢察官偵
    查起訴。
    理    由
壹、證據能力部分：按被告以外之人於審判外之陳述，雖不符前
    四條之規定，而經當事人於審判程序同意作為證據，法院審
    酌該言詞陳述或書面陳述作成時之情況，認為適當者，亦得
    為證據。當事人、代理人或辯護人於法院調查證據時，知有
    第一百五十九條第一項不得為證據之情形，而未於言詞辯論
    終結前聲明異議者，視為有前項之同意，刑事訴訟法第一百
    五十九條之五定有明文。經查，告訴人甲○○、乙○○於偵
    查中之證述，對被告而言，其性質雖屬傳聞證據，然其偵訊
    筆錄之內容，業經本院審理時予以提示並告以要旨，且經檢
    察官、被告及辯護人表示意見，當事人等已知上述筆錄乃傳
    聞證據，均未於言詞辯論終結前對該筆錄內容異議，依前揭
    規定，擬制同意作為證據，本院審酌上開筆錄作成時，並無
    不當取供之情形，認為以之作為本案之證據亦屬適當，是告
    訴人甲○○、乙○○於偵查中之證述，自具有證據能力，合
    先敘明。
貳、認定本件犯罪事實所憑證據及論罪科刑：
一、訊據被告丁○○對於上開犯罪事實均坦承不諱，核與證人即
    告訴人甲○○於偵查及本院審理時均證述：被告曾於九十五
    年三月間，來臺中市○區○○○路一段一七號伊所經營的店
    裡，要向伊借錢，伊表示無法借錢給被告，被告又說要借票
    ，伊則回答支票是伊女兒即告訴人乙○○的，不能借給被告
    ，伊當時已經知道被告經濟情況不好，四處向人借錢，而本
    件支票，原來是放在店內，一直到銀行通知告訴人乙○○說
    該紙支票有人來提示付款，伊立刻打電話給被告，被告才在
    電話中承認支票是她簽發的，伊才知道此事，告訴人乙○○
    把該張支票給伊時，已蓋好發票人印章，其餘部分均是空白
    的，後來該支票上所填載之金額、發票日及受款人，均非伊
    所寫的等語（見臺灣臺中地方法院檢察署九十六年度他字第
    二○三八號偵查卷宗【下稱他卷】第一○、一一頁、本院卷
    第三七、三八頁）、證人即告訴人乙○○於偵查及本院審理
    時亦證述：本件支票是伊申請的，發票人百喜合藝坊就是伊
    母親即告訴人甲○○所經營的店，該紙支票上的大小章是伊
    蓋的，其他金額、日期、受款人部分，均非伊所寫的，因為
    伊的支票幾乎都是告訴人甲○○在使用，伊就會先在臺中縣
    太平市之住處蓋好一、兩張空白支票，再交給告訴人甲○○
    ，告訴人甲○○就會將支票帶到店裡，本件支票是因為銀行
    打電話告訴伊當天有這張支票到期，也告訴伊票面金額，伊
    當時嚇一跳，因為金額太高了，伊即打電話問告訴人甲○○
    ，告訴人甲○○說不知道有這張支票，要找看看，並說她會
    處理，當時沒有提到是何人竊取的，是到要提出告訴時，伊
    才知道是被告竊取的等語（見他卷第一○頁、本院卷第三九
    、四○頁）互核相符，並有被告事後向告訴人甲○○道歉之
    行動電話簡訊列印資料、告訴人甲○○於本院審理時當庭書
    寫之阿拉伯數字「0」至「9」、「0000000」、「富澤營造
    有限公司」之資料、第一商業銀行臺中分行九十七年（誤載
    為九十八年）一月十日一臺中字第一二○號函及所附該偽造
    之支票影本各一紙（見他卷第四頁、本院卷第一四、一六、
    四二頁）附卷可稽，而告訴人甲○○當庭書寫之阿拉伯數字
    「0」至「9」、「0000000」、「富澤營造有限公司」等字
    跡，核與上述本件支票上字跡詳細比對結果，其運筆態勢、
    字形結構均有不同，顯非出自同一人之手筆，足認被告上開
    自白核與事實相符，而堪採信。綜上所述，被告竊盜及偽造
    有價證券之犯行，均事證明確，洵堪認定，應予依法論科。
二、按被告行為後，九十四年二月二日修正公布之刑法，業於九
    十五年七月一日施行，新刑法第二條第一項之規定，係規範
    行為後法律變更所生新舊法律比較適用之準據法，於新刑法
    施行後，應適用新刑法第二條第一項之規定，為「從舊從輕
    」之比較。另於比較時應就罪刑有關之共犯、未遂犯、想像
    競合犯、牽連犯、連續犯、結合犯，以及累犯加重、自首減
    輕暨其他法定加減原因（如身分加減）與加減比例等一切情
    形，本於統一性及整體性原則，綜其全部罪刑之結果而為比
    較（最高法院九十五年五月二十三日刑事庭第八次會議決議
    參照）。本案涉及法律變更之部分如下：
  (一)刑法第二百零一條第一項之偽造有價證券罪，其法定罰金刑
    得併科三千元以下罰金；另同法第三百二十條第一項之普通
    竊盜罪之法定罰金刑則為得科五百元以下罰金。而九十四年
    二月二日公布，九十五年七月一日施行之刑法第三十三條第
    五款已修正為：「主刑之種類如下：˙˙˙五、罰金：新臺
    幣一千元以上，以百元計算之」，故該條最低罰金刑應為新
    臺幣一千元；然修正前刑法第三十三條第五款係規定：「主
    刑之種類如下：˙˙˙五、罰金：一元以上」，再配合現行
    法刑法施行法第一之一條規定，該條最低罰金刑則為新臺幣
    三十元。因此，比較上述修正前、後之刑罰法律，自以被告
    行為時之舊法即依修正前刑法第三十三條第五款，並配合刑
    法施行法第一條之一，對被告為有利（被告行為後，於九十
    五年六月十四日增訂刑法施行法第一條之一，而依刑法施行
    法第一條之一之立法說明，謂該條文第二項係「考量新修正
    之刑法施行後，不再適用『現行法規所定貨幣單位折算新臺
    幣條例』，為使罰金數額趨於一致，避免衍生新舊法比較適
    用問題，以緩和實務適用法律之衝擊之前提下，規定第二項
    如上」等詞，顯見刑法施行法第一條之一第二項增訂後，自
    無再就「現行法規所定貨幣單位折算新臺幣條例」、「罰金
    罰鍰提高標準條例」比較新舊法適用之問題【最高法院九十
    六年度臺上字第四一八五號判決意旨參照】，而應逕行適用
    刑法施行法第一條之一之規定，附此敘明）。
  (二)被告行為後，刑法第五十五條牽連犯之規定，業經刪除，此
    規定之刪除雖非犯罪構成要件之變更，使被告依行為時法原
    僅成立裁判上一罪，然依裁判時法則應成立數罪，顯已影響
    行為人刑罰之法律效果，使刑罰之實質內容發生變動而輕重
    之別，自屬刑法第二條第一項所稱之「法律有變更」，而有
    該條項之適用，即修正前論以裁判上一罪，修正後，論以數
    罪應併罰之，經比較新、舊法結果，自以修正前以一罪論之
    規定較有利於被告（最高法院九十五年五月二十三日第八次
    刑事庭會議決議參照）。
  (三)綜合上述各條文修正前、後之比較，揆諸前揭最高法院決議
    及修正後刑法第二條第一項規定之「從舊、從輕」原則，自
    應適用被告行為時之法律，即修正前刑法之相關規定，予以
    論處。
三、按有價證券以實行券面所表彰之權利時，必須占有該券為特
    質，支票上權利之移轉及行使，與其占有支票有不可分離之
    關係，一旦喪失占有，非依法定程序，不得享有支票上之權
    利，是支票自係屬有價證券之一種，最高法院著有二十八年
    滬上字第五三號、八十四年臺上字第一四二六號判例可資參
    照。核被告所為，係犯刑法第二百零一條第一項之偽造有價
    證券罪及第三百二十條第一項之普通竊盜罪。被告偽造有價
    證券復持以行使，其行使偽造有價證券之低度行為，應為偽
    造之高度行為所吸收，不另論罪。被告所犯上開二罪間，有
    方法、結果之牽連關係，為牽連犯，應依修正前刑法第五十
    五條後段之規定，從一重之偽造有價證券罪處斷。又按行使
    偽造有價證券以使人交付財物，如果所交付者即係該證券本
    身之價值，則其詐欺取財仍屬行使偽券之行為，不另成立詐
    欺罪名，最高法院二十五年上字第一八一四號判例意旨參照
    。查被告係持本件偽造之支票向蔡明忠借款二百七十九萬五
    仟元等情，有蔡明忠出具之承諾書一份在卷可證（見本院卷
    第六二頁），揆諸前揭判例意旨，不應另論以詐欺取財罪，
    附此敘明。又查被告係因經濟窘困，思慮未周，而犯本案，
    惟案發後於偵審中均坦承犯行，並已積極與告訴人、蔡明忠
    達成和解，並賠償告訴人部分損害，且告訴人亦願意給予被
    告機會，不希望被告入監服刑等情，業據告訴人於本院審理
    時陳明在卷（見本院卷第三八、四○頁），並有蔡明忠出具
    之承諾書一紙在卷足參（見本院卷第六二頁）；且被告之行
    為，對社會交易之影響程度尚屬輕微，其所為顯與一般偽造
    有價證券行為人係藉偽造有價證券行為以圖得不法利益，並
    擾亂票據正常流通之交易程序等重大經濟犯罪行為有間，本
    院認為縱處以最低度之刑，仍屬過重，爰依刑法第五十九條
    酌減其刑（又被告行為後，刑法第五十九條雖經修正，然此
    為法院就刑之裁量及酌減審認標準見解予以明文化，究其實
    質內容並無變更亦僅屬判例酌減審認標準之明文化，非屬法
    律變更，應逕適用修正後刑法五十九條之規定【最高法院九
    十五年第八次刑事庭會議決議、第二十一次刑事庭會議決議
    參照】，附此敘明）。爰審酌被告素行尚稱良好，犯罪之動
    機、目的，偽造之支票僅有一張，且犯罪後已與告訴人達成
    和解，而陸續賠償告訴人，並坦承犯罪，顯有認錯悔過之意
    ，暨其偽造支票之金額高達二百七十九萬五千元等一切情狀
    ，量處如主文所示之刑。末查，被告前未曾因故意犯罪受有
    期徒刑以上刑之宣告等情，有臺灣高等法院被告前案科紀錄
    表，及臺灣臺中地方法院檢察署刑案資料查註紀錄表各一份
    在卷可按，經此偵審教訓，當知所警惕，信無再犯之虞，本
    院認其所宣告之刑，以暫不執行為適當，依最高法院九十五
    年度第八次刑事庭會議決議，應依修正後刑法第七十四條第
    一項第一款，併予宣告緩刑四年，以啟自新，而觀後效。
四、被告所偽造之以「百喜合藝坊、乙○○」名義簽發、付款人
    陽信商業銀行向上簡易型分行、發票日九十五年六月二十六
    日、票號ＡＣ0000000號、票面金額二百七十九萬五
    千元之支票一張，既係偽造，不問屬於犯人與否，爰依刑法
    第二百零五條之規定宣告沒收。
據上論斷，應依刑事訴訟法第二百九十九條第一項前段，刑法第
二條第一項、第二百零一條第一項、第三百二十條第一項、第五
十九條、第七十四條第一項第一款、第二百零五條、修正前刑法
第五十五條後段，刑法施行法第一條之一，判決如主文。
中    華    民    國    97    年    4     月    22    日
                  刑事第一庭  審判長法  官  唐光義
                                    法  官  洪挺梧
                                    法  官  郭妙俐
上正本證明與原本無異。
如不服本判決，應於送達後十日內向本院提出上訴狀（須附繕本
），上訴於臺灣高等法院臺中分院。
上訴書如未敘述理由，應於上訴期間屆滿後20日內補提理由書於
本院。
                                    書記官  陳玉芬
中    華    民    國    97    年    4     月    22    日
附錄論罪科刑法條
中華民國刑法第二百零一條第一項
意圖供行使之用，而偽造、變造公債票、公司股票或其他有價證
券者，處三年以上十年以下有期徒刑，得併科三千元以下罰金。
中華民國刑法第三百二十條第一項
意圖為自己或第三人不法之所有，而竊取他人之動產者，為竊盜
罪，處五年以下有期徒刑、拘役或五百元以下罰金。


司法院資訊處製作；財團法人民間司法改革基金會備份。
